【裁判字號】    95,家抗,115
【裁判日期】    951229
【裁判案由】    選任遺產管理人
【裁判全文】
臺灣臺南地方法院民事裁定             95年度家抗字第115號
抗  告  人  財政部國有財產局臺灣南區辦事處臺南分處
法定代理人  丙○○
送達代收人  甲○○
相  對  人  華南商業銀行股份有限公司
法定代理人  乙○○
上列抗告人因相對人聲請為被繼承人王榮駿選任遺產管理人事件
，對於民國95年11月24日本院95年度財管字第93號裁定提起抗告
，本院裁定如下：
      主      文
抗告駁回。
抗告程序費用由抗告人負擔。
      理      由
一、按先順序繼承人均拋棄其繼承權時，由次順序之繼承人繼承
    ，其次順序繼承人有無不明或第四順序之繼承人均拋棄其繼
    承權者，準用關於無人承認繼承之規定；又按繼承開始時，
    繼承人之有無不明者，由親屬會議於1個月內選定遺產管理
    人，並將繼承開始及選定遺產管理人之事由，向法院報明；
    又按第1178條所定之期限屆滿，無繼承人承認繼承時，其遺
    產於清償債權，並交付遺贈物後，如有賸餘，歸屬國庫；又
    按繼承人有無不明而不能依民法第1177條選定遺產管理人時
    ，得由利害關係人聲請法院選任之，民法第1176條第6項、
    第1177條、第1185條及第1178條第2項分別定有明文。
二、本件相對人於本院原審聲請意旨略稱：被繼承人王榮駿於民
    國94年3月27日死亡，其法定繼承人中之配偶、第一、三順
    序繼承人均已拋棄繼承，第二、第四順序繼承人亦均已死亡
    ，而黃碧霞為本件借款債務人之一，對於主債務人即常福壓
    鑄股份有限公司之債務內容所知甚詳，又係被繼承人王榮駿
    之配偶，爰聲請選任黃碧霞為被繼承人王榮駿之遺產管理人
    等語。
三、原審法院裁定略稱：
（一）相對人主張之上開事實，業據其提出除戶謄本、繼承系統
      表、本院函文影本、本院債權憑證等影本為證，復經本院
      依職權調閱本院94年度繼字第597、616號拋棄繼承案卷查
      核屬實，自堪信聲請人之主張為真實。又被繼承人王榮駿
      之繼承人均已聲明拋棄繼承權，且未準用民法第1177條規
      定選定遺產管理人，聲請人既為被繼承人之債權人，則其
      以利害關係人之身分聲請選任被繼承人王榮駿之遺產管理
      人，核與上開規定並無不合，應予准許。
（二）按公示催告期限屆滿，無繼承人承認繼承時，其遺產於清
      償債權，並交付遺贈物後，如有剩餘，歸屬國庫；又按非
      公用國有財產以財政部國有財產局為管理機關，民法第
      1185條、國有財產法第12條分別定有明文。本件被繼承人
      王榮駿之繼承人皆已拋棄繼承權，且未準用民法第1177
      條之規定選定遺產管理人，足徵渠等對被繼承人王榮駿遺
      產之處置已漠不關心；聲請人雖聲請指定被繼承人王榮駿
      之配偶黃碧霞為其遺產管理人，惟黃碧霞經本院通知後，
      亦無擔任遺產管理人之意願，有本院函文及送達回證在卷
      可稽，是實不宜選任黃碧霞為被繼承人王榮駿之遺產管理
      人。而被繼承人王榮駿之遺產，倘無人承認繼承時，將於
      清償債權，交付遺贈物後，歸屬國庫，為使被繼承人王榮
      駿遺產之處置順利進行，是本院認選任財政部國有財產局
      臺灣南區辦事處臺南分處為被繼承人王榮駿之遺產管理人
      為適當。
四、抗告意旨略稱：
（一）按司法院74年10月15日臺廳1字第05786號函示第2項第3款
      ：「嗣後各地方法院受理有關無人承認繼承遺產管理事件
      時，先順序繼承人均拋棄繼承，其次順序繼承人有無不明
      而應准用關於無人承認繼承之規定時，應先審核可否依民
      第1177條規定選定遺產管理人，如無法選定遺產管理人者
      ，因此類拋棄繼承事件，多屬遺債大於遺產，形同破產，
      儘量避免選任國有財產局為遺產管理人。」，本件被繼承
      人之法定繼承人之所以拋棄繼承，不外乎被繼承人之遺債
      大於遺產，形同破產，此時應儘量避免選任抗告人為遺產
      管理人，原裁定已違反上開函示之意旨。
（二）因抗告人係國庫之管理機關，而國庫對於無人承認繼承之
      遺產向有期待權，因此於被繼承人尚有剩餘遺產得以歸屬
      國庫之情形下，選任抗告人為遺產管理人方有實益。但審
      究本案，遺債可能大於遺產，若選任抗告人為遺產管理人
      ，抗告人仍須盡善良管理人之責任而為其管理遺產、處理
      債務，其間所將耗費之人力、時間實難以金錢衡量，管理
      期間所須之花費亦由國庫代為墊付，而若落得其遺產不足
      以清償，國庫利益受損，甚且造成國家資源之浪費。
（三）現行法令並無已拋棄繼承之繼承人不得充任遺產管理人之
      規定，被繼承人之繼承人雖均已全部拋棄繼承，但對於被
      繼承人生前之債權債務關係應較清楚，且其相關印鑑、產
      權證明以及重要文件亦均仍由渠等保管中，足認渠等有協
      助清理遺產之能力，故應由渠等擔任遺產管理人較為適當
      等語。
五、經查：
（一）司法院之上開函示，僅謂儘量避免選任抗告人為遺產管理
      人，並非謂不得選任抗告人為遺產管理人，換言之，若法
      院認為抗告人適當時，亦得被選任為遺產管理人。因被繼
      承人生前之債權債務關係及有關產權證明文件、印鑑等相
      關文件資料，抗告人得依法定方式獲悉或取得，抗告人在
      管理遺產上並無困難，且繼承人既均已拋棄繼承，且均已
      無利害關係，若選定渠等為遺產管理人，難期渠等將來執
      行職務均能克盡職守，實不宜選任已拋棄繼承之繼承人為
      遺產管理人。
（二）被繼承人之遺產於遺產管理人完成清償債權並交付遺贈物
      等清算程序前，是否有賸餘，無從知悉，又各順序之繼承
      人均拋棄繼承者，其賸餘財產歸屬國庫，而抗告人係國有
      財產事務之管理機關，為國有財產法第9條第1項、第2項
      所明定，抗告人自備有財產管理之專才，雖抗告人經費
      支出屬國家資源，但保護無人繼承財產之債權人之權利，
      亦屬政府之義務。
六、綜上所述，本院原審選任抗告人為被繼承人之遺產管理人，
    並無不合，抗告意旨聲明廢棄原裁定，非有理由，應予駁回
    。
七、據上論結，本件抗告為無理由，爰依非訟事件法第21條第2
    項，第46條，民事訴訟法第495條之1第1項、第449條第1項
    、第78條，裁定如主文。
中    華    民    國    95    年    12    月    29    日
                      家事庭審判長 法  官  陳  美  燕
                                   法  官  謝  瑞  龍
                                   法  官  彭  振  湘
如不服本裁定，僅得於收受本裁定正本送達後10日內，以適用法
規顯有錯誤為理由，向本院提出再抗告狀（須附繕本1份及繳納
再抗告裁判費新臺幣1000元），經本院許可後始可再抗告。
中    華    民    國    95    年    12    月    29    日
                                   書記官  蕭  伊  舒


司法院資訊處製作；財團法人民間司法改革基金會備份。
